【裁判字號】    97,裁,3447
【裁判日期】    970703
【裁判案由】    遺產稅
【裁判全文】
最  高  行  政  法  院  裁  定
                                      97年度裁字第3447號
抗  告  人  甲○○
上列抗告人因與相對人財政部臺北市國稅局間遺產稅事件，對於
中華民國96年12月6日臺北高等行政法院96年度訴字第1191號裁
定提起抗告，本院裁定如下︰
    主  文
抗告駁回。
抗告訴訟費用由抗告人負擔。
    理  由
一、按原告之訴有起訴不備其他要件者，行政法院應以裁定駁回
    其訴，此觀行政訴訟法第107條第1項第10款後段規定即明。
    次按納稅義務人對於核定稅捐之處分如有不服，而依核定稅
    額通知書所載有應納稅額或應補徵稅額者，應於繳款書送達
    後，於繳納期間屆滿翌日起算30日內，申請復查。不服復查
    決定者，得依法提起訴願，稅捐稽徵法第35條第1項第1款及
    第38條第1項定有明文。依同法第49條之規定，罰鍰準用有
    關稅捐之規定。是對稅捐稽徵機關核定稅額及裁罰之處分不
    服，須先申請復查，不服復查決定者，始得提起訴願。如申
    請復查逾法定期間，即非合法，其復提起訴願，亦非合法，
    如再提起撤銷訴訟，自屬起訴不備其他要件，行政法院應以
    裁定駁回之。
二、本件被繼承人東上和生於民國88年3月26日死亡，其繼承人
    未依規定申報遺產稅，相對人依據查得資料核定遺產總額為
    新臺幣（下同）28,915,204元，淨額為21,915,204元，應納
    遺產稅額1,450,017元，並以繼承人水野春美、東上珍美、
    陳世寬、陳銘榮及抗告人等5人為納稅義務人發單補徵，繳
    納期間為93年5月11日至93年7月10日止。其中繼承人陳銘榮
    以其為被繼承人之養孫，未實質管領遺產，不應被列為納稅
    義務人及應增列喪葬費用扣除額1,000,000元2項爭點不服，
    於93年6月16日（收文日）對遺產稅之核課申請復查。經相
    對人以94年4月15日財北國稅法字第0940234272號復查決定
    ，准予增列扣除額1,000,000元，變更核定遺產淨額20,915,
    204元，變更罰鍰1,120,017元。陳銘榮未表不服，迄95年4
    月4日又申請復查，抗告人亦於同年5月4日申請復查，相對
    人乃併以95年8月31日財北國稅法字第0950230885號復查決
    定，以陳銘榮與抗告人係對已確定之案件，於法定期間外再
    申請復查為由予以駁回。
三、原裁定以系爭遺產稅繳款書之繳納期間為93年5月11日至93
    年7月10日止，並於93年4月26日郵寄納稅義務人之一陳銘榮
    之戶籍地（臺北縣板橋市○○路202巷1弄15之1號4樓），並
    經陳銘榮簽收在案，此有繳款書、違章案件繳款書及掛號回
    執影本各1件附於原審卷可憑。依稅捐稽徵法第19條第3項規
    定，此合法送達陳銘榮之效力自及於全體納稅義務人。是本
    件申請復查之30日法定不變期間，應自93年7月11日起算，
    迄至93年8月10日（星期二）即已屆滿，抗告人遲至95年5月
    4日申請復查，有復查申請書上相對人收件日期章戳可按，
    其復查之申請，顯已逾越首開法定不變期間，其循序提起本
    件撤銷之訴，自非合法，且屬不得補正之事項，因將抗告人
    之訴駁回，經核於法並無違誤。
四、抗告意旨除重申其在原審之主張外，復謂：（一）依民法第
    272條規定，連帶債務之成立應以當事人間有明示或法律有
    明文規定者為限。而本件抗告人與其他繼承人均未曾對相對
    人明示對於遺產稅債務各負全部給付之責任，且遍觀相關法
    律規定，亦無關於遺產稅以繼承人為納稅義務人時，遺產稅
    債務為繼承人之連帶債務之規定；稅捐稽徵法第12條亦僅明
    文共有財產為公同共有時，以全體公同共有人為納稅義務人
    ，並未指明全體公同共有人為連帶債務人；本院77年度判字
    第535號判決僅為就個案所表示之法律見解，並非法律規定
    ，自無從引為認定遺產稅債務係繼承人之連帶債務之依據，
    原裁定援引上開判決意旨，認共同繼承遺產所生之遺產稅係
    屬連帶債務，並適用民法第279條規定，認本件納稅義務人
    之一陳銘榮固曾於法定期間內提起復查之申請，惟此屬相對
    效力事項，復查效力不及於抗告人，自有適用民法第279條
    規定不當及不適用同法第272條規定之違背法令。況對於租
    稅核課處分之復查申請，係依稅捐稽徵法規定對於行政機關
    所為之公法上行為，而民法連帶債務之規定，係規範民事法
    律關係，民法第279條規定債務人中之一人所生事項，係指
    債務人中一人所為之私法上行為而言，當不包括法律性質迥
    異之復查申請。原裁定認納稅義務人中一人之復查申請，有
    民法第279條規定之適用，亦有適用法規不當之違法。（二
    ）原裁定認數繼承人對於遺產全部為公同共有，並以全體繼
    承人為遺產稅之納稅義務人，有稅捐稽徵法第19條第3項規
    定之適用，且該規定之立法意旨，難認與憲法第16條保障人
    民訴訟權之意旨不符。惟稅捐稽徵法第19條第3項規定，係
    針對公同共有財產以財產權之存在為條件所課徵之財產稅（
    土地稅、地價稅、田賦、土地增值稅、房屋稅）而言，且本
    件稽徵技術上並無送達困難之情形，顯無稅捐稽徵法第19條
    第3項規定立法意旨所指情形，原裁定就抗告人之上開主張
    未論述有何不可採之理由，逕認本件有該規定之適用，顯有
    理由不備之違背法令。又抗告人未收受原課稅處分之送達，
    無從知悉行政處分之存在，自無從起算法定復查期間，原裁
    定竟認抗告人未於該期間內申請復查而告確定，又不採納稅
    義務人中一人之復查申請效力可及於抗告人之見解，令抗告
    人無救濟之機會，顯不合於憲法第16條規定保障人民訴訟權
    之意旨，亦有適用憲法第16條規定不當之違法云云。
五、稅捐稽徵法第19條第3項規定：「對公同共有人中之一人為
    送達者，其效力及於全體。」民法第1151條規定：「繼承人
    有數人時，在分割遺產前，各繼承人對於遺產全部為公同共
    有。」準此，遺產稅繳稅通知書上載有多數納稅義務人者，
    如對其中之一人為送達，依上開規定，其送達之效力及於全
    體。而稅捐稽徵機關於稽徵技術上有無送達困難之情形，是
    否一一分別通知其他公同共有人，尚不影響於已向其中一人
    為送達之效力。抗告人主張稅捐稽徵法第19條第3項之規定
    ，係針對公同共有財產以財產權之存在為條件所課徵之財產
    稅（土地稅、地價稅、田賦、土地增值稅、房屋稅）而言，
    且本件稽徵技術上並無送達困難之情形，顯無稅捐稽徵法第
    19條第3項規定立法意旨所指之情形，原裁定逕認本件有該
    規定之適用，為違背法令云云，殊無可採。本件抗告人申請
    復查業已逾期，此為原審所認定之事實，則其復循序提起行
    政訴訟，自不合法，原裁定駁回其訴，即無不合。至抗告人
    之其餘理由，均不影響於原裁定之結果，爰不逐一予以論駁
    ，應認其抗告為無理由予以駁回。
六、依行政訴訟法第104條、民事訴訟法第95條、第78條，裁定
    如主文。
中    華    民    國    97    年    7     月    3     日
                    最高行政法院第四庭
                        審判長法官  鍾  耀  光
                              法官  帥  嘉  寶
                              法官  姜  仁  脩
                              法官  王  德  麟
                              法官  黃  清  光
以  上  正  本  證  明  與  原  本  無  異
中    華    民    國    97    年    7     月    3     日
                              書記官  王  史  民


司法院資訊處製作；財團法人民間司法改革基金會備份。
